【裁判字號】    97,訴,501
【裁判日期】    970731
【裁判案由】    偽造文書
【裁判全文】
臺灣臺北地方法院刑事判決               97年度訴字第501號
公  訴  人  臺灣臺北地方法院檢察署檢察官
被      告  乙○○
上列被告因偽造文書案件，經檢察官提起公訴（96年度偵字第24
912號），本院判決如下：
    主  文
乙○○連續行使偽造私文書，足以生損害於公眾及他人，處有期
徒刑壹年，減為有期徒刑陸月，如易科罰金，以銀元參佰元即新
臺幣玖佰元折算壹日。偽造之「丙○○」、「甲○○」、「丁○○」印章各壹枚及如附表二「偽造之印文、簽名及數量」欄所示
之印文及署名均沒收。
    事  實
一、乙○○原從事房地產仲介買賣，與丙○○、甲○○、丁○○
    等人因合作買賣房屋而結識並持有其等之身分證影本，民國
    86年間，亟欲成立公司，明知丙○○、甲○○、丁○○等人
    並未同意擔任公司股東，竟基於行使偽造私文書、使公務員
    登載不實文書之概括犯意，於86年10月間，委請不知情之成
    年刻印業者偽刻丙○○、甲○○、丁○○等人之印章後，連
    同前因辦理房屋買賣過戶所持有之丙○○等人之身分證影本
    ，委託不知情之代書湯俊雄代為製作而偽造由乙○○本人擔
    任負責人、「丙○○」、「丁○○」為股東之附表一編號 1
    之全億國際有限公司（設於臺北縣新店市○○街58巷1弄8號
    ，下稱全億公司，其餘股東部分，無證據證明亦屬冒名登記
    ，非起訴及本院審理之範圍）章程（起訴書誤載為「盜蓋印
    文」而偽造私文書），以成立全億公司，並持向前臺灣省政
    府建設廳申請設立公司登記而行使之，並使該承辦之公務員
    將此不實之事項登載於職務上掌管之公司登記案卷內（詳如
    附表一編號1）；其後於 89年10月間續承前之犯意，再委由
    不知情之代書湯俊雄辦理內容為「丙○○」同意將所持有之
    新台幣（下同）50萬元股權轉讓給「甲○○」，並且將公司
    設立地址變更至臺北市○○區○○街19巷22號4樓之3（起訴
    書誤載為「2號」）之公司登記而偽造如附表二編號 2、3股
    東同意書及全億公司章程，並持向前臺北市政府建設局商業
    管理處辦理變更登記以行使之，而使該承辦公務員將此不實
    之事項登載於職務上掌管之公司登記案卷內（詳如附表一編
    號2）。嗣於90年6月間，乙○○仍承前行使偽造私文書及使
    公務員登載不實之犯意，持前偽刻之「丙○○」、「甲○○
    」、「丁○○」印章及身分證影本，委託不知情之湯俊雄代
    為製作而偽造由其本人擔任負責人、「丙○○」、「甲○○
    」、「丁○○」擔任股東之深深科技有限公司（設臺北縣新
    店市○○街58巷 1弄8號1樓，下稱深深公司，其餘股東部分
    ，無證據證明亦屬冒名登記，非起訴及本院審理之範圍）之
    章程（起訴書誤載為「盜蓋印文」而偽造私文書），並持向
    經濟部中部辦公室辦理公司登記以行使之，而使該承辦公務
    員將此不實之事項登載於其職務上掌管之深深公司登記卷（
    詳附表一編號 4）。乙○○於完成上開全億公司、深深公司
    之公司登記後，為辦理各項公司登記業務，仍繼續承前犯意
    ，而連續於附表二編號 5至13所示時間，委託不知情之湯俊
    雄偽造各該不實之私文書，並持向經濟部中部辦公室辦理附
    表一編號5、6之公司登記而行使之，並先後使各該承辦之公
    務員將此不實事項登載於其職務上掌管之公務書，均足以生
    損害於丙○○、甲○○、丁○○及前臺灣省政府建設廳、臺
    北市政府建設局、經濟部中部辦公室等主管機關對於公司登
    記之管理。
二、案經甲○○訴由臺灣臺北地方法院檢察署檢察官偵查起訴。
    理  由
一、訊據被告乙○○於本院審理中對於曾擔任全億公司及深深公
    司負責人，並提出因辦理房屋買賣登記而持有之「丙○○」
    、「甲○○」、「丁○○」身分證影本及「丙○○」、「丁○○」印章予湯俊雄，而製作如附表二所示之各文件，持以
    向主管機關辦理公司登記等事實，雖不否認（見本院卷97年
    4月15日準備程序筆錄第2頁、97年6月18日審判筆錄第7頁、
    97年7月23日審判筆錄第5頁），惟矢口否認有何行使偽造私
    文書、使公務員登載不實文書之犯行，辯稱：丙○○、甲○○、丁○○擔任全億公司及深深公司之股東係經該三人本人
    同意，且伊有因請甲○○、丁○○擔任股東而付錢給其等二
    人，甲○○之印章是其本人提供之印鑑章，丙○○、丁○○
    之印章也都是他們自己提供的云云。經查：
  (一)被告提出丙○○、丁○○身分證影本及印章委託湯俊雄製作
    86年10月13日全億公司章程而於86年11月 5日辦理由被告本
    人、丙○○、丁○○等人擔任公司股東之公司登記，其後又
    委託湯俊雄辦理將丙○○股權轉讓予甲○○之登記，嗣又提
    出丙○○、丁○○、甲○○身分證影本、印章委託湯俊雄製
    作90年6月13日深深公司章程而於90年6月26日辦理由被告本
    人、丙○○、甲○○、丁○○擔任公司股東之公司登記，其
    後又陸續委託湯俊雄製作附表二所示文書，及辦理附表一所
    示各項公司登記等情，為被告所不否認，核與證人湯俊雄之
    證詞相符（見他字卷第 161頁），並有全億公司、深深公司
    登記卷全卷可參，先予認定。
  (二)被告雖辯稱丙○○、甲○○、丁○○為辦理全億公司及深深
    公司之登記而交付身分證件及印章予伊云云，然就此部分，
    被告先於偵查中全盤否認曾經擔任全億公司、深深公司負責
    人，而辯稱不知全億公司與深深公司登記之事云云，嗣於本
    院審理中又稱印章都是會計師處理的，另又改稱丁○○的章
    是會計師刻的，只有甲○○的章是印鑑章，其後又改為丁○○與丙○○的章都是他們給的等語（見本院97年 6月18日審
    判筆錄第7頁、97年7月23日審判筆錄第 3頁），前後供述反
    覆。且上開全億公司、深深公司之公司登記卷內相關文書、
    印文、簽名均非丙○○、丁○○、甲○○等人所為，或同意
    、授權被告所為，也未曾因辦理公司登記而提供身分證、印
    章予被告，復未同意被告代為辦理公司股東之登記等情，迭
    據證人丙○○、丁○○、甲○○於偵查及本院審理中詳述在
    卷，並均證稱是因為有委託被告辦理房屋買賣登記而交付個
    人之身分證影本（見96年發查字第1156號卷11頁、96年他字
    第3957號卷178頁、本院97年5月21日審判筆錄第2至4、7至9
    頁、97年 6月18日審判筆錄第3至6頁、），是難認被告所辯
    均係經證人同意而辦理公司登記等語屬實。
  (三)況被告所辯甲○○是委託伊辦理房屋登記後又再次拿辦理房
    屋登記之印鑑章給伊辦理公司登記乙節，經本院調取甲○○
    於設籍臺北縣中和市○○街時所申請之印鑑證明與附卷之全
    億公司、深深公司登記案卷內「甲○○」之印章相比對，登
    記卷內之「王」字之字體，該一豎之筆畫下方有一圈型字樣
    ，與印鑑證明上之「王」字的一豎係直接連接至下方的橫寫
    筆畫，顯然不同，有臺北縣戶政事務所依本院97年 6月20日
    函文及97年 7月23日公務電話記錄所傳真之印鑑登記申請書
    附本院卷可供比對，是被告辯稱證人甲○○是提供印鑑章給
    伊辦理公司登記等詞，已不足採信。被告於本院辯論終結後
    雖另提出伊所謂為證人甲○○辦理房屋買賣登記之土地登記
    申請書暨所附印鑑證明，惟該印鑑證明以肉眼觀之即可比對
    得知確實與本院所調取之印鑑申請書相符，而與公司登記卷
    印文不符，是被告事後所提出之書證亦無從為有利於被告之
    認定，無再開辯論之必要，亦附此說明。從而，檢察官指附
    表二所示偽造之私文書係被告盜蓋丙○○等人之印章乙節尚
    有誤會，應認定係被告偽刻丙○○等人之印章，併此敘明。
  (四)另被告抗辯伊使用證人丙○○、甲○○、丁○○之印文及簽
    署其等之姓名而使之成為全億公司及深深公司之股東，係經
    其等之同意，伊並因而分別支付證人甲○○、丁○○ 3萬元
    、4萬8千元，且伊與丙○○、甲○○、丁○○有金錢往來云
    云（見本院準備程序筆錄第 2頁），又於本院審理中改稱丁○○不是給他錢，是抵債云云（見本院卷 97年6月18日審判
    筆錄第 2頁），其供述前後不一，且自相矛盾，已難憑信。
    況證人丙○○、甲○○、丁○○均結證稱其未同意擔任全億
    公司及深深公司之股東，亦未授權他人簽名及蓋用印文於如
    附表二所示之文書上，均如前所述，且丁○○、甲○○亦否
    認與被告有其等委託辦理如上所述因買賣房屋以外事項之金
    錢往來（見本院卷 97年5月21日審判筆錄第5頁、第9頁），
    難認被告前開辯解可採。被告雖提出信用卡繳款憑條以證伊
    與證人甲○○有其他金錢關係，然該繳款憑條無法顯示與本
    件待證事實有何關聯性，亦不能為有利於被告之認定。
  (五)綜上所述，被告辯解並非可採，被告確實冒用丙○○、丁○○、甲○○等人之名義而偽造附表二所示私文書，並提出向
    主管機關行使而使公務員將不實事項登載於職務上所掌管之
    公文書，均足以生損害於丙○○、甲○○、丁○○及前臺灣
    省政府建設廳、臺北市政府建設局、經濟部中部辦公室等主
    管機關對於公司登記之管理。本件事證明確，被告犯行已堪
    認定，應依法論科。
二、查被告行為後，刑法第2條及第33條業於94年2月 2日修正公
    布，95年7月1日起施行，其中第56條關於連續犯之規定已刪
    除，並修正第2條、第28條、第33條、第38條、第41條、第4
    2 條、第55條及第74條等規定。按行為後法律有變更者，適
    用行為時之法律，但行為後之法律有利於行為人者，適用最
    有利於行為人之法律，刑法第2條第1項定有明文。茲本條係
    規範行為後法律變更所生新舊法律比較適用之準據法，本身
    尚無新舊法比較之問題，於新法施行後，應一律適用新法第
    2條第1項之規定，為「從舊從輕」之比較。再按本次法律修
    正，比較時應就罪刑有關之共犯、未遂犯、想像競合犯、牽
    連犯、連續犯、結合犯、以及累犯加重、自首減輕暨其他法
    定加減原因（如身分加減）與加減例等一切情形，綜其全部
    罪刑之結果而為比較（最高法院95年5月23日95年度第8次刑
    事庭會議決議參照）。又按刑法第2條第1項規定，係規範行
    為後「法律變更」所生新舊法比較適用之準據法，故如新舊
    法處罰之輕重相同，即無比較適用之問題，非此條所指之法
    律有變更，即無本條之適用，應依一般法律適用原則適用裁
    判時法；其為純文字修正者，更應同此（最高法院95年11月
    7 日95年度第21次刑事庭會議決議參照）。查被告行為後，
    刑法第33條、第55條、第56條、第66條分別有修正或刪除，
    綜其全部罪刑而為比較之結果，以適用被告行為時即修正前
    之法律對被告最為有利，依上揭說明，自應整體適用被告行
    為時即修正前之法律，以為論處，合先敘明。是核被告所為
    係犯刑法第 216條、第210條行使偽造私文書罪、第214條使
    公務員登載不實文書罪。被告利用不知情之刻印業者偽刻「
    丙○○」、「甲○○」、「丁○○」三人之印章，又委託不
    知情之湯俊雄偽造「丙○○」、「甲○○」、「丁○○」之
    署名及其三人名義之私文書，並以為行使申請公司設立登記
    及變更登記之行為，分別係間接正犯。又被告偽造「丙○○
    」、「甲○○」、「丁○○」印章、印文、署名之犯行，均
    係偽造私文書之階段行為，又偽造私文書之低度行為，亦為
    其後行使之高度行為所吸收，均不另論罪。被告先後多次行
    使偽造私文書及多次使公務員登載不實之犯行，均時間緊接
    ，罪名與犯罪構成要件相同，顯分別係基於概括犯意為之，
    應依修正前刑法第56條連續犯之規定各論以一罪，並依法加
    重其刑。又被告所犯之連續行使偽造私文書罪及連續使公務
    員登載不實罪二罪間，有方法目的之牽連犯關係，亦依修正
    前刑法第55條後段牽連犯之規定，應從較重之連續行使偽造
    私文書罪處斷。附表一編號1、3、5、6號所示使公務登載不
    實文書犯行及附表二編號1、5、10至13號所示行使偽造私文
    書犯行雖未據檢察官起訴或於本院審理中補充，惟其上開起
    訴後經本院認定有罪部分有連續犯、牽連犯之裁判上一罪關
    係，為起訴效力所及，本院自得一併審理裁判，併此敘明。
    爰審酌被告於本件連續犯行又另犯違反稅捐稽徵法案件經臺
    灣臺中地方法院以92年度訴字第553號判決有期徒刑5月確定
    ，有臺灣高等法院被告前案紀錄表可稽，雖未構成累犯，然
    素行不端，且未坦承犯行，又未與被害人達成和解，與其犯
    罪之動機、手段、目的及因此犯罪所生之危害等一切情狀，
    量處如主文所示之刑。又被告犯罪時間係在96年 4月24日之
    前，所犯非中華民國九十六年罪犯減刑條例第 3條所列之罪
    ，符合減刑條件，依減刑條例第 2條第1項第3款減其宣告刑
    二分之一，故減為有期徒刑 6月。末查，被告行為時之刑法
    第41條第1項前段規定：「犯最重本刑為5年以下有期徒刑以
    下之刑之罪，而受 6個月以下有期徒刑或拘役之宣告，因身
    體、教育、職業、家庭之關係或其他正當事由，執行顯有困
    難者，得以 1元以上3元以下折算1日，易科罰金。」，又被
    告行為時之易科罰金折算標準，修正前罰金罰鍰提高標準條
    例第2條前段（現已刪除）規定，就其原定數額提高為100倍
    折算1日，則被告行為時之易科罰金折算標準，應以銀元300
    元折算 1日，經折算為新臺幣後，應以新臺幣900元折算為1
    日。惟95年 7月1日修正公布施行之刑法第41條第1項前段則
    規定：「犯最重本刑為 5年以下有期徒刑以下之刑之罪，而
    受6個月以下有期徒刑或拘役之宣告者，得以新臺幣1千元、
    2千元或3千元折算 1日，易科罰金。」，比較修正前後之易
    科罰金折算標準，以被告行為時之95年7月1日修正公布施行
    前規定，較有利於被告，依現行刑法第2條第1項前段應適用
    修正前刑法第41條第 1項前段規定，就被告減刑後之刑定其
    折算標準。附表二所示私文書均已交主管機關登記而行使之
    ，非被告所有，不予宣告沒收；另被告偽造之「丙○○」、
    「甲○○」、「丁○○」三人之印章雖未扣案，然均為偽造
    之印章，與附表二所示印文及署名，不問屬於犯人與否，均
    應依刑法第219條規定宣告沒收之。
三、公訴意旨另以（97年度蒞字第5398號臺灣臺北地方法院檢察
    署檢察官補充理由書）：被告乙○○迭次提出變更登記申請
    書、設立登記申請書等向主管機關為登記之申請，係從事業
    務之人，明知為不實之事項，而登載於其業務上作成之文書
    ，並持以行使，足以生損害於丙○○、甲○○、丁○○及臺
    北市政府商業管理處、經濟部中部辦公室對於公司登記資料
    管理之正確性，認被告尚涉刑法第216條、第215條行使業務
    上登載不實之文書罪嫌云云。然查上開文書係被告名義出具
    表明公司設立登記、變更登記之事，尚難認有何不實內容，
    且無證據足資證明被告涉有該犯行，原應為被告無罪之判決
    ，惟因公訴人認此部分與前開本院認定有罪部分有牽連犯之
    裁判上一罪關係，爰就此部分不另為無罪之諭知。
據上論斷，應依刑事訴訟法第299條第1項前段，刑法第2條第1項
前段、第216條、第210條、第214條、第219條，修正前刑法第56
條、第55條後段、第41條第1項前段，刑法施行法第1條之1 ，修
正前罰金罰鍰提高標準條例第 2條，現行法規所定貨幣單位折算
新臺幣條例第 2條，中華民國九十六年罪犯減刑條例第2條第1項
第3款、第7條、第9條，判決如主文。
本案經檢察官陳重言到庭執行職務
中    華    民    國    97    年    7     月    31    日
                  刑事第四庭  審判長法  官    劉慧芬
                                    法  官    李桂英
                                    法  官    黎惠萍
上正本證明與原本無異。
如不服本判決，應於判決送達後10日內向本院提出上訴狀（應抄
附繕本）。告訴人或被害人如對於本判決不服者，應具備理由請
求檢察官上訴，其上訴期間之計算係以檢察官收受判決正本之日
期為準。
                                    書記官    張齡之
中    華    民    國    97    年    7     月    31    日
附錄本案論罪科刑法條全文
中華民國刑法第210條
（偽造變造私文書罪）
偽造、變造私文書，足以生損害於公眾或他人者，處 5年以下有
期徒刑。
中華民國刑法第214條
（使公務員登載不實罪）
明知為不實之事項，而使公務員登載於職務上所掌之公文書，足
以生損害於公眾或他人者，處3年以下有期徒刑、拘役或5百元以
下罰金。
中華民國刑法第216條
（行使偽造變造或登載不實之文書罪）
行使第210條至第215條之文書者，依偽造、變造文書或登載不實
事項或使登載不實事項之規定處斷。
附表一：（使公務員登載不實部分）
┌─┬──────┬────────────┬──┬─────┐
│編│時間        │使公務員登載不實之文書  │備註│卷證位置  │
│號│            │                        │    │          │
├─┼──────┼────────────┼──┼─────┤
│1 │86年11月5日 │全億國際有限公司設立登記│    │公司卷影本│
│  │            │表暨董事、股東名單      │    │P10反-11  │
├─┼──────┼────────────┼──┼─────┤
│2 │89年11月16日│全億國際有限公司變更登記│    │公司卷影本│
│  │            │表暨董事、股東名單      │    │P18反-19  │
├─┼──────┼────────────┼──┼─────┤
│3 │90年10月23日│全億國際有限公司變更登記│    │公司卷影本│
│  │            │表暨董事、股東名單      │    │P28反-29  │
├─┼──────┼────────────┼──┼─────┤
│4 │90年6月26日 │深深科技有限公司設立登記│    │公司卷影本│
│  │            │表暨董事、股東名單      │    │P9反-10   │
├─┼──────┼────────────┼──┼─────┤
│5 │91年2月21日 │深深科技有限公司變更登記│    │公司卷影本│
│  │            │表暨董事、股東名單      │    │P20-21    │
├─┼──────┼────────────┼──┼─────┤
│6 │91年6月24日 │深深科技有限公司變更登記│    │公司卷影本│
│  │            │表暨董事、股東名單      │    │P35反-36  │
└─┴──────┴────────────┴──┴─────┘
附表二：（偽造私文書及盜蓋印文、署押部分）
~G2X0H12L12T29
┌─┬──────┬─────┬────────┬───────────┬─┬────────┐
│編│時間        │行使偽造文│偽造之文書      │偽造之印文、簽名及數量│備│卷證位置        │
│號│            │書之對象  │                │                      │註│                │
├─┼──────┼─────┼────────┼───────────┼─┼────────┤
│1 │86年10月13日│前臺灣省政│全億國際有限公司│「丙○○」、「丁○○」│  │公司卷影本      │
│  │            │府建設廳  │章程            │印文及署名各壹枚      │  │P3反              │
├─┼──────┼─────┼────────┼───────────┼─┼────────┤
│2 │89年10月14日│臺北市政府│全億國際有限公司│「丙○○」、「甲○○」│  │公司卷影本      │
│  │            │建設局    │股東同意書      │印文各壹枚、「丙○○」│  │P13反           │
│  │            │          │                │署名壹枚              │  │                │
├─┼──────┼─────┼────────┼───────────┼─┼────────┤
│3 │89年10月14日│臺北市政府│全億國際有限公司│「甲○○」印文壹枚    │  │公司卷影本      │
│  │            │建設局    │章程            │                      │  │P13          │
├─┼──────┼─────┼────────┼───────────┼─┼────────┤
│4 │90年6月13日 │經濟部中部│深深科技有限公司│「丙○○」、「甲○○」│  │公司卷影本      │
│  │            │辦公室    │章程            │、「丁○○」印文及署名│  │P4反          │
│  │            │          │                │各壹枚                │  │                │
├─┼──────┼─────┼────────┼───────────┼─┼────────┤
│5 │90年6月13日 │經濟部中部│深深科技有限公司│「丙○○」、「甲○○」│  │公司卷影本      │
│  │            │辦公室    │章程修正條文對照│、「丁○○」印文及署名│  │P15反             │
│  │            │          │表              │各壹枚                │  │                │
├─┼──────┼─────┼────────┼───────────┼─┼────────┤
│6 │90年9月15日 │經濟部中部│全億國際有限公司│「甲○○」印文壹枚    │  │公司卷影本      │
│  │            │辦公室    │股東同意書      │                      │  │P25             │
├─┼──────┼─────┼────────┼───────────┼─┼────────┤
│7 │91年2月18日 │經濟部中部│深深科技有限公司│「甲○○」印文壹枚    │  │公司卷影本      │
│  │            │辦公室    │章程            │                      │  │P13          │
├─┼──────┼─────┼────────┼───────────┼─┼────────┤
│8 │91年2月18日 │經濟部中部│深深科技有限公司│「甲○○」印文壹枚    │  │公司卷影本      │
│  │            │辦公室    │章程修正條文    │                      │  │P17          │
├─┼──────┼─────┼────────┼───────────┼─┼────────┤
│9 │91年2月18日 │經濟部中部│深深科技有限公司│「丙○○」、「甲○○」│  │公司卷影本      │
│  │            │辦公室    │股東同意書      │、「丁○○」印文及署名│  │P13反-14        │
│  │            │          │                │各壹枚                │  │                │
├─┼──────┼─────┼────────┼───────────┼─┼────────┤
│10│91年5月23日 │經濟部中部│深深科技有限公司│「丙○○」、「甲○○」│  │公司卷影本      │
│  │            │辦公室    │章程（2份）     │印文各貳枚            │  │P24、P30反│
├─┼──────┼─────┼────────┼───────────┼─┼────────┤
│11│91年5月23日 │經濟部中部│深深科技有限公司│「丙○○」、「甲○○」│  │公司卷影本      │
│  │            │辦公室    │股東同意書      │印文各壹枚            │  │P24反           │
├─┼──────┼─────┼────────┼───────────┼─┼────────┤
│12│91年5月23日 │經濟部中部│深深科技有限公司│「丙○○」、「甲○○」│  │公司卷影本      │
│  │            │辦公室    │股東同意書（2份 │印文及署名各貳枚      │  │P25、31         │
│  │            │          │）              │                      │  │                │
├─┼──────┼─────┼────────┼───────────┼─┼────────┤
│13│93年8月12日 │經濟部中部│股東同意書      │「丙○○」、「甲○○」│  │公司卷影本      │
│  │            │辦公室    │                │署名各壹枚            │  │P38             │
└─┴──────┴─────┴────────┴───────────┴─┴────────┘


司法院資訊處製作；財團法人民間司法改革基金會備份。
